【裁判字號】    95,上訴,958
【裁判日期】    950517
【裁判案由】    偽造有價證券等
【裁判全文】
臺灣高等法院刑事判決                 95年度上訴字第958號
上  訴  人  臺灣臺北地方法院檢察署檢察官
被      告  乙○○
選任辯護人  蕭佳灶律師
上列上訴人因被告偽造有價證券等案件，不服臺灣臺北地方法院
94年度訴字第167號，中華民國95年1月20日第一審判決（起訴案
號：臺灣臺北地方法院檢察署94年度偵字第824號），提起上訴
，本院判決如下：
    主  文
上訴駁回。
    理  由
一、公訴意旨略以：被告乙○○意圖為自己不法之所有，於民國
    89年間某日，在臺北市大安區○○○路○段140巷13號5樓，
    竊取被害人甲○○所持有、已蓋妥發票人范維之印文、付款
    人為安泰商業銀行通化分行、票號為BC0000000、BC0000000
    之空白支票2紙；復意圖供行使之用，在不詳時地偽填該等
    支票之發票日及票面金額，而完成發票行為後，於同年間某
    日持向不知情之吳俊明調借現金，因認被告涉有刑法第320
    條第1項之竊盜及第201條第1項之偽造有價證券罪嫌云云。
二、按犯罪事實應依證據認定之，無證據不得認定其犯罪事實。
    又不能證明被告犯罪者，應諭知無罪之判決，刑事訴訟法第
    154條第2項、第301條第1項分別定有明文。再按，事實之認
    定，應憑證據，如未能發現相當證據，或證據不足以證明，
    自不能以推測或擬制之方法，為裁判基礎；又告訴人之指訴
    ，係以使被告受刑事訴追為目的，為避免其虛構事實使被告
    受刑事處分之危險，故須其所述被害情節無瑕疵可指，且仍
    應調查其他證據以察是否與事實相符，始足當之。且認定不
    利於被告之事實須依積極證據，苟積極證據不足為不利於被
    告事實之認定時，即應為有利於被告之認定；另認定犯罪事
    實所憑之證據，雖不以直接證據為限，間接證據亦包括在內
    ，然而無論直接證據或間接證據，其為訴訟上之證明，須於
    通常一般之人均不致有所懷疑，而得確信其為真實之程度者
    ，始得據為有罪之認定，倘其證明尚未達到此一程度，而有
    合理之懷疑存在，無從使事實審法院得有罪之確信時，即應
    由法院為諭知被告無罪之判決（最高法院40年台上字第86號
    、30年台上字第816號、76年台上字第4986號判例、93年度
    台上字第6357號判決參照）。又刑法上所謂偽造有價證券，
    以無權簽發之人冒用他人名義簽發為要件，如果行為人基於
    本人之授權，或其他原因有權簽發者，則與無權之偽造行為
    不同，自難令負偽造有價證券罪責（最高法院53年度台上字
    第1810號判例意旨參照）。
三、本件公訴人認被告涉有前揭犯行，無非係以被害人甲○○之
    指述、證人范維、吳俊明、田克鵬及于懷玉之證述，暨卷附
    之悔過書，為其論據。
四、訊據被告固坦承其於甲○○上址住處取得前開空白支票2紙
    ，於其上填載發票日及票面金額後，持向吳俊明調現之事實
    ，惟堅決否認有竊盜及偽造有價證券犯行，辯稱：伊與甲○
    ○間素有資金往來，伊於91年1月間因工程週轉之需，在上
    址甲○○住處，向甲○○借得范維所簽發、付款人為安泰商
    業銀行通化分行、票號為BC0000000、BC0000000、BC000000
    0號之空白支票3紙（以下依序簡稱第一紙支票、第二紙支票
    及第三紙支票），交由伊公司會計莊麗蓉填寫發票日及票面
    金額後，將填載完成之該等支票傳真知會甲○○，並持向吳
    俊明調現。嗣第一紙支票屆期時，伊因無力兌現，乃向吳俊
    明央請延期，直至91年10月底吳俊明提示第一紙支票時，范
    維接獲銀行告知支票到期之事，乃通知甲○○，由甲○○通
    知伊儘速匯款，以免退票影響范維信用，惟伊因無力兌現，
    遂要求甲○○至銀行辦理撤銷付款委託，並央請吳俊明暫緩
    提示第二、三紙支票。詎甲○○在第一紙支票退票後數日，
    向伊表示已報案遺失，要求伊至其辦公室簽立悔過書，伊原
    本不願在甲○○自行擬妥且內容不實之悔過書上簽名，然迫
    於情勢，且甲○○聲稱只要伊將第二、三紙支票取回，悔過
    書對伊即無任何意義，伊因考量當時經濟狀況，主觀上認應
    有能力清償吳俊明款項並取回支票返還甲○○，方於該悔過
    書上簽名。然伊事後因無力償還票款，致第二、三紙支票均
    遭吳俊明提示退票。伊並無竊取及偽造有價證券等語。
五、經查：
(一)本件係由證人范維蓋妥其發票人印文，尚未填載發票日及票
    面金額之前揭空白支票3紙，交與甲○○，而被告於91年1月
    間自甲○○處取得該等支票後，指示其公司會計莊麗蓉於其
    上依序填載發票日分別為91年5月10日、20日及30日、票面
    金額各為新臺幣（下同）115,000元、20萬元及185,000元，
    完成發票行為，復持向吳俊明調現，嗣證人范維於91年10月
    30日就已逾法定提示期限之第一紙支票，辦理撤銷付款之委
    託，致吳俊明於同日提示該紙支票，因而遭退票，而被害人
    甲○○在范維辦妥第一紙支票撤銷付款委託之翌日即91年10
    月31日，即以其於當日遺失第二、三紙支票為由，向警察機
    關報案。嗣吳俊明遲至第二紙支票票載發票日（即91年5月
    20日）後1年即92年5月19日提示該紙支票，因存款不足而遭
    退票後，證人范維旋於翌日即92年5月20日前往付款銀行，
    以第三紙支票於「91年10月31日遺失報案處理」為由，辦理
    掛失止付手續，致吳俊明於該紙支票票載發票日（即91年5
    月30日）後將滿1年之92年5月27日提示該紙支票時遭退票等
    情，業據被害人甲○○、證人范維、吳俊明、莊麗蓉分別於
    檢察官偵查中、原審時證述明確，復有前開支票3紙、退票
    理由單、安泰商業銀行通化簡易型分行94年6月28日安通作
    字第09400561號函暨所附支票撤銷付款委託申請書、掛失止
    付票據提示人資料查報表、遺失票據申報書、臺北市政府警
    察局受理非刑事案件報案二聯單、臺北市政府警察局中正第
    一分局受理各類案件紀錄表在卷可稽。
(二)惟應審究者，即本件被告所取得之票號為BC0000000、BC000
    0000之空白支票2紙係向被害人甲○○所借或係竊取。
  被害人甲○○於原審審理時雖證稱：伊因有支票退票紀錄，
    在商場上調現困難，故於91年間向范維借得前揭空白支票3
    紙後，曾將其中1紙借與被告，至第二、三紙支票則置於伊
    辦公室桌上之月曆盤下方。詎伊於借票給被告後沒幾日，發
    現另2紙支票遭竊，伊一發現遺失先行報案，當時伊尚不知
    係何人竊取，直至某日被告至伊辦公室，伊詢問被告是否竊
    取，被告即向伊坦承，伊向被告表示已報案，如軋票絕對有
    事，被告稱會想辦法拿回支票。而在報案後某日，伊向被告
    表示「我已經報警，票是你拿的，就表示是你偷的，但我們
    是朋友，只要你把票拿回來就可以，你有2條路，一是報警
    ，一是寫悔過書」等語，被告就在悔過書上簽名，並表示票
    一定可拿回，詎料票到期後一年仍遭提示，伊不知被告所填
    寫之發票日及票面金額，亦不知范維有無辦理撤銷付款委託
    ，但退票後范維曾打電話給伊云云，惟其所指支票遺失，攸
    關其自身將否受刑事追訴及處罰，與其本身具有利害關係，
    揆諸前揭說明，其所言是否真實，仍須調查其他證據以資佐
    證，尚不得遽採為認定被告犯罪之證據。查：
  依卷附臺北市政府警察局受理非刑事案件報案二聯單及臺北
    市政府警察局中正第一分局受理各類案件紀錄表以觀，甲○
    ○係於九十一年十月三十一日晚間十時四十五分許，以其於
    「九十一年十月三十一日上午十時十分許」，在「不詳地點
    」遺失第二、三紙支票為由，向警察機關報案，惟其於檢察
    官偵查中改稱：第二、三紙支票係於報案前1、2日，在伊新
    生南路1段140巷13號1樓辦公室遺失，范維已交給伊約2星期
    云云，於原審審理時又改稱：伊將第一紙支票借與被告後沒
    幾日，就發現另2紙支票遭竊，伊一發現遺失就先報案云云
    ，就遺失支票之時、地，前後所述矛盾不一，且依證人莊麗
    蓉於原審審理時之證述及被告提出之借票帳本以觀，被告早
    於91年1月10日即持前揭支票三紙向吳俊明調現，顯見被告
    係於91年1月10日之前，即向甲○○借得第一紙支票甚明，
    然如前述，甲○○遲至同年10月31日始以第二、三紙支票於
    當日遺失為由，向警察機關報案，足認被害人甲○○於原審
    審理時指證：在借票與被告後沒幾日，發現支票遭竊，即先
    行報案云云，顯與事實不符。又其既自承於借票與被告後數
    日，即發現另二紙支票遭竊，竟遲至10個月後始報警處理，
    亦與常情不符。再參以證人甲○○於原審審理時就其如何得
    知第二、三紙支票係被告所竊乙節，先則證稱：伊發現支票
    遺失而報案時，尚不知係何人竊取，直至某日被告至伊辦公
    室，伊詢問被告是否竊取，被告即向伊坦承，伊向被告表示
    已報案，如軋票絕對有事，被告稱會想辦法拿回支票云云（
    見本院卷第八０頁反面），其後又改稱：票遺失後，伊去報
    警，後來伊打電話跟被告說「我的辦公室只有你進來，是否
    你把票拿走的，我把票已經掛失，軋進去沒有用」等語，被
    告才表示已將票交給他人云云，所述前後不一，且與常情相
    違，其指證支票遺失遭竊云云，已難遽採。
  況查證人甲○○所為前揭證述，與證人范維於本院審理時證
    稱：甲○○係伊金主，伊於89年間為向甲○○借款，乃應甲
    ○○要求，交付前揭空白支票3紙給甲○○供擔保。伊在交
    票後未滿1個月即將欠款還清。嗣於90年底聽說甲○○垮了
    ，欲索回支票，就一直找甲○○，但都找不到，待聯絡上甲
    ○○時，甲○○藉口很多，一下稱票不在身上，一下稱票在
    其他地方，和伊約隔天還票，但屆時甲○○就關機。嗣甲○
    ○稱第一紙支票已使用，但第二、三紙支票遺失遭被告竊取
    ，伊一直逼甲○○，要求甲○○給個交代，甲○○稱會將票
    要回。伊曾在甲○○辦公室見過被告2次，第一次與被告見
    面時，被告和甲○○講了幾句話就離開，甲○○要求被告趕
    快把票拿回，伊才知道票在被告那裡，甲○○通知伊過去，
    是要給伊交代；伊第二次與被告見面時，被告和甲○○在爭
    論，被告稱沒有拿票，還說「毛哥你不能這樣做」，伊事後
    問甲○○怎麼回事，甲○○稱票是被告偷走，甲○○有要求
    被告寫悔過書，伊表示伊不管他們是非，只要把票還伊即可
    。又伊在第一紙支票撤銷付款委託時，有和被告見面，伊與
    被告第一次見面時，伊一直追問甲○○票在誰身上，伊不確
    定其他二紙支票是否在被告身上，第二次見面時，伊很確定
    票在被告身上。伊與被告見面2次，均未交談，因伊不認識
    被告，伊對甲○○所說的話存疑，都是甲○○一個人在說，
    伊看見被告時，覺得被告不像會偷票之人，伊感覺事有蹊蹺
    。之後甲○○有拿報案二聯單給伊，且伊與被告第二次見面
    後約隔一星期，甲○○在辦公室將悔過書交給伊，並表示一
    切被告會處理，伊因相信該紙悔過書，也相信被告會把票還
    伊，故伊事後並未向銀行掛失止付，當時伊認為甲○○會幫
    伊處理，甲○○表示被告不會把票軋入，只要逼被告將票拿
    回，並要伊放心，不會軋進銀行，所以伊一直等被告還票，
    照此情形，甲○○應知悉另二張票之金額及日期，伊認為甲
    ○○應自己去報掛失止付，與伊無關，且伊票在甲○○處，
    報案亦係甲○○處理，故伊並未至銀行辦理掛失止付，直到
    第二紙支票退票，伊在第三紙支票時才掛失。又伊第一紙支
    票撤銷付款委託，因已過提示日甚久，甲○○有告知伊第一
    紙支票之金額及日期，但伊不清楚第二、三紙支票金額及日
    期，伊只要求盡快還票，甲○○說他在跟被告處理，伊也不
    清楚，伊不認識被告，伊認定被告與甲○○有往來，甲○○
    有拿票給被告，甲○○在對伊演戲等語互核顯有不符，苟被
    告確於91年1月間竊取第二、三紙支票，甲○○於范維屢屢
    向其索取支票時，理應能即時發現該二紙支票遺失，而儘速
    告知范維，並辦理掛失止付手續，惟甲○○竟不為此途，直
    至91年10月30日范維辦理第一紙支票撤銷付款委託時，亦未
    明確告知范維第二、三紙支票遭被告竊取之事，及至91年10
    月31日竟以支票於當日在不詳地點遺失為由，向警察機關報
    案，復未於報案後儘速辦理掛失止付手續，而甘冒遭人盜領
    之風險，任令第二紙支票於92年5月19日遭提示退票，且遲
    至92年5月20日始由范維出面辦理第三紙支票掛失止付手續
    ，顯與常情相悖，是被害人甲○○之指證，已有可疑。而證
    人范維與被告素不相識，衡情應無迴護被告而故為不利於被
    害人甲○○證述之理。是證人范維所為前開證言，應屬可信
    。參以被告於91年1月間取得前揭支票3紙後，即指示時任其
    公司會計之莊麗蓉填寫發票日及票面金額，並登載於公司借
    票帳本內，被告復於支票背面簽名背書後，方持向吳俊明調
    現，此亦據證人莊麗蓉於本院審理時及證人吳俊明於偵查時
    證述無訛，並有被告提出之支票三紙及借票帳本在卷足憑，
    倘被告係以非法手段取得第二、三紙支票，衡情應無逕予登
    載於帳本並在票背簽名背書而自曝犯行之理。是被告所辯第
    二、三紙支票亦係向甲○○借得等情，應屬非虛。綜觀上情
    ，被害人甲○○所指證其支票遺失遭被告竊取乙節，於己顯
    有利害關係，且其所言前後矛盾不一，違背常理，復與證人
    范維之證言互核不符，足見其所為被告竊取支票之指證，應
    屬事後卸責之詞，自不得遽採為認定被告犯罪之證據。
(三)至被告雖坦承有簽具悔過書，且悔過書內容記載：「本人乙
    ○○茲於新生南路一段140巷13號一樓，向甲○○先生借取
    安泰商業銀行支票一張（支票票號BC0000000），並趁甲○
    ○先生不注意時，自行取走安泰商業銀行空白支票二張．．
    ．本人深感愧疚，並保證主動交還安泰商業銀行二張支票．
    ．．」等文字，惟查證人田克鵬於檢察官偵查中證稱：伊當
    日在甲○○辦公室聊天泡茶，伊原本不知被告會到場，嗣被
    告到場後直接找甲○○，2人在辦公桌上簽文件，被告簽完
    名聊一下就離開，時間約10分鐘等語，證人即悔過書見證人
    于懷玉於檢察官偵查中證稱：「（為何乙○○會寫該份悔過
    書？）好像是因為借支票的事」等語，且被害人甲○○亦不
    否認悔過書內容係其自行擬妥，交由被告簽名等情，足見該
    悔過書係被害人甲○○所擬，且記載被告竊取支票等內容，
    顯屬不實，被告所辯，尚非全然無據，殊難僅憑被告在悔過
    書上簽名，即據為不利於被告之認定。至證人田克鵬於檢察
    官偵查時固證稱：被告簽完悔過書離開後，甲○○有告訴伊
    等是關於甲○○支票放在辦公桌遭被告偷走之事云云，然其
    所為被告竊取支票之證言，既係自甲○○傳聞而來，並非當
    場親見親聞，且與前揭證人于懷玉之證述不符，自難遽採為
    認定被告犯罪之證據。
(四)綜上所述，上開證人范維所有之第二、三紙空白支票，既係
    被告向被害人甲○○借得，而非被告所竊取，已如前述，則
    被告指示會計莊麗蓉於其上填載發票日及票面金額後，持向
    吳俊明調現，自屬有權簽發，要難令負竊盜及偽造有價證券
    罪責。本案公訴人之舉證，仍有合理之懷疑存在，尚未達於
    通常一般之人均不致有所懷疑，而得確信其為真實之程度，
    本院無從形成被告有罪之確信，此外，復查無其他積極證據
    足資證明被告有何竊盜及偽造有價證券犯行，尚難僅憑被害
    人甲○○之指證，即推論被告有竊取空白支票進而偽造之行
    為，而遽以竊盜及偽造有價證券罪相繩。
六、原審因而諭知被告無罪之判決，經核尚無違誤，公訴人上訴
    意旨，仍執陳詞，指摘原判決不當，為無理由，應予駁回。
據上論斷，應依刑事訴訟法第368條，判決如主文。
本案經檢察官周志榮到庭執行職務
中    華    民    國    95    年    5    月     17    日
                  刑事第四庭審判長法  官  蔡秀雄
                                  法  官  沈宜生
                                  法  官  黃金富
以上正本證明與原本無異。
檢察官如不服本判決，應於收受送達後10日內向本院提出上訴書
狀，其未敘述上訴之理由者並得於提起上訴後10日內向本院補提
理由書（均須按他造當事人之人數附繕本）。
                                  書記官  劉  瑗
中    華    民    國    95    年    5     月    18    日


司法院資訊處製作；財團法人民間司法改革基金會備份。
